最高法院刑事判決　　　　　　一○○年度台上字第一五二八號
上　訴　人　台灣高等法院台中分院檢察署檢察官
被　　　告　黃敏智
上列上訴人因被告殺人案件，不服台灣高等法院台中分院中華民
國九十九年六月二十三日第二審更審判決（九十九年度重上更(四)
字第二號，起訴案號：台灣台中地方法院檢察署八十九年度偵字
第一八號），提起上訴，本院判決如下：
    主  文
上訴駁回。
    理  由
按刑事訴訟法第三百七十七條規定，上訴於第三審法院，非以判
決違背法令為理由，不得為之。是提起第三審上訴，應以原判決
違背法令為理由，係屬法定要件。如果上訴理由書狀並未依據卷
內訴訟資料，具體指摘原判決不適用何種法則或如何適用不當，
或所指摘原判決違法情事，顯與法律規定得為第三審上訴理由之
違法情形，不相適合時，均應認其上訴為違背法律上之程式，予
以駁回。本件檢察官上訴意旨略稱：(一)、依本件相驗卷第十七頁
至第二十頁所附現場陳屍照片顯示，死者陳燕明雖穿著夾克，但
夾克胸前之鈕扣全未扣住，亦即陳燕明之頸部未被所穿夾克之衣
領完全包覆，以形成緊繃狀態，當無可能如證人許倬憲所稱，陳
燕明係因前頸部受力，頸部又有衣領，造成後頸部受傷之問題，
即縱如許倬憲所證，陳燕明係因穿著有衣領之夾克，致後頸部一
併受有壓傷，則依經驗法則，該傷勢必成如衣領圓弧形狀之長條
壓傷，但由相驗卷第四十三之三頁下方及第一審卷第五十五頁編
號14、16等照片觀之，陳燕明後頸部之傷勢卻係呈數條長約二至
三公分之平行線，並未呈現一條或一片圓弧形狀之挫傷，且該傷
係在右耳下方部位，並非衣領所在位置。故證人趙克蘭、許倬憲
所為陳燕明穿著之夾克衣領，可能導致陳燕明後頸部受壓傷之證
詞，均屬個人之推測意見，且與相驗卷第四十三之三頁下方及第
一審卷第五十五頁編號14、16等照片顯示之陳燕明受傷情形，不
相吻合，原審予以採信，自有判決不依卷內證據及違背經驗法則
、論理法則之違誤。(二)、經仔細觀察相驗卷第四十三之三頁下方
及第一審卷第五十五頁編號14、16等照片，陳燕明後頸部固有二
條長約二至三公分之明顯壓痕，但在該傷痕上方，尚有寬度約七
至九公分之壓痕，其形狀及寬度，與第一審卷第五十六頁編號20
照片所示鐵捲門底部之形狀及寬度極為類似，足證陳燕明係遭刻
意以鐵捲門輾壓頸部二次，應排除自殺之可能，原審對此部分事
證疏未審酌，亦有調查未盡之違法。(三)、倘陳燕明係自殺，其如
何能以塑膠繩自綁雙手而留下如第一審卷第五十四頁編號11照片
所示之死結？原判決對此未詳加說明，既稱「被害人（指陳燕明
，下同）之屍體被發現時，雙手均被紅色塑膠繩綑綁，嗣為被告
所鬆開，有卷內照片及被告之供述可稽，上開卷內照片並顯示陳
燕明屍體雙手手腕關節處仍遺留有與手肘成縱向並異於膚色之多
條疑似綑痕」，卻又謂「參酌卷附被害人躺臥位置之現場相片觀
之，顯難以此塑膠繩即可綑綁被害人雙手達到固定被害人躺臥位
置，並利用上開方法加以殺害之目的，亦即被害人只須稍加抵抗
、移動身體位置，即可避免以此方式遭殺害，故是否被告以塑膠
繩綑綁被害人，已非無疑……」。然陳燕明屍體之雙手手腕關節
處既留有多條與手肘成縱向並異於膚色之疑似綑痕，即可論斷其
雙手係被外力緊緊綁住，而由該綑綁之力道及方式觀之，實非陳
燕明一人可獨自完成，被告應涉有殺人重嫌，原審卻為相反之認
定，顯難謂適法云云。
惟查原判決以公訴意旨略稱：被告黃敏智與陳燕明係朋友關係，
曾邀陳燕明投資國外木材生意，並常向陳燕明或透過陳燕明向其
友人借錢，六、七年來共積欠陳燕明約新台幣（下同）四百萬元
至六百萬元，陳燕明屢向被告催討未果，乃於民國八十八年三月
二十七日下午五時許，至被告位於台中縣（市）大甲鎮○區○○
○路一段一○○七巷十九號住處，向被告催討上開欠款，並提出
載有「……自八十八年四月二十日起，黃敏智同意以每月最低償
還壹拾萬圓整，若業務增加，當提高金額償還予陳燕明，唯恐口
說無憑，為示其誠意，願意與太太、小孩共同簽字擔保至償還債
額止……」等內容之約定聲明書一張，因被告不願讓其妻、子擔
保其債務，故未予同意，陳燕明認為被告並無清償借款之誠意，
兩人頻生口角，於當日晚上十一時許，被告邀請陳燕明至台中縣
（市）大甲鎮○區○○○路夜市吃宵夜，兩人於同晚十一時三十
分許返回被告上開住處後，繼續談判，於翌日即同年月二十八日
凌晨一時三十分許，陳燕明之女婿（起訴書誤載為陳燕明之妻陳
蔡秀珠）以行動電話聯繫陳燕明，陳燕明表示其在被告上開住處
一樓內，尚未談妥，請家人先睡，隨後即會返回台中縣（市）太
平市（區）之住所。因兩人遲遲不能達成協議，陳燕明已身心疲
累，加上剛飽食後，遂於被告宅前之迴廊休息，被告見陳燕明熟
睡倒地，竟萌生殺人犯意，故意將自宅門前之鐵捲門放下，陳燕
明發現後，雖以手推擋鐵捲門，然因鐵捲門過重而無力抵擋，仍
遭鐵捲門壓制頸部，旋因呼吸道受壓迫窒息死亡。被告於殺人後
，故意不報警，至同日上午七時許，陳燕明之家屬因無法以行動
電話與陳燕明聯絡，乃去電詢問被告是否陳燕明尚在該處，被告
未告知陳燕明已死亡之事實，猶佯稱要去察看，且為掩飾殺人犯
行，遂打開住處鐵捲門，讓他人能發現陳燕明之屍體，嗣於同日
上午八時三十分許，住在同上門牌號碼四樓之蔡承恩於下樓時，
發現陳燕明仰臥於被告住宅門口，隨即通知被告，被告立即開門
，並要蔡承恩留下作證，始通知警方到現場處理，因認被告涉犯
刑法第二百七十一條第一項之殺人罪嫌等情。但經審理結果，認
為不能證明被告犯罪，乃維持第一審諭知被告無罪之判決，駁回
檢察官在第二審之上訴，已依據卷內資料，敘明其取捨證據及得
心證之理由。對於依憑證人趙克蘭證陳其對在解剖陳燕明之屍體
時，該屍體是否有如相驗卷第四十三之三頁照片所示之後頸部壓
痕，雖無印象，但其所製作之解剖紀錄既記載「脊椎骨沒有發生
骨折」，即表示陳燕明之頸椎未受傷，前開照片所示之後頸部壓
痕，應非致死原因，該後頸部之平行壓痕可能係因前頸部受壓制
所導致，須看當時如何接觸，惟陳燕明主要係因氣管受到壓迫造
成窒息而死亡，證人許倬憲亦陳稱陳燕明屍體下巴及前頸部之四
條平行壓痕，可能係造成如相驗卷第四十三之三頁照片所示之後
頸部二條平行壓痕，因由現場陳屍照片觀之，陳燕明當時穿著類
似外套之衣領適在其頸部後方，雖陳燕明仰躺處之地面是平的，
但受壓力道係自其正上方而下，此時頸部後方亦會承受力量，故
二者可能有關聯性，卷附相驗屍體驗斷書、身體正背面圖及法務
部法醫研究所（88）法醫所醫鑑字第○三六五號鑑定書又均未記
載陳燕明之後頸部有挫傷，相驗卷第十七頁至第二十頁所附現場
陳屍照片復顯示陳燕明當時係穿著有衣領之外套，後頸部並適為
該外套衣領所環繞，陳燕明之前頸部既係遭被告住宅門外之鐵捲
門壓迫成傷，其後頸部之兩條平行壓痕如何之不排除係由致前頸
部壓痕之力道所造成，難認前、後頸部有遭鐵捲門重複輾壓之情
事；依據卷附法務部法醫研究所鑑定書、相驗屍體驗斷書及現場
陳屍照片所示，陳燕明係因前頸部受鐵捲門壓迫而窒息死亡，且
該鐵捲門係恰到好處的壓迫陳燕明頸部，並未損及該部位，陳燕
明之雙手亦無任何抵擋傷，其胃內容物中，除因細菌所造成之微
量酒精外，復未含有安非他命類、嗎啡類、鎮靜安眠藥、農藥、
氰化物等成分，亦即無證據證明陳燕明係遭人以藥物迷昏，倘被
告有以塑膠繩綑綁陳燕明之雙手，衡情陳燕明於抵抗時應無可能
未受傷，況難以塑膠繩綑綁陳燕明之雙手而達到固定其躺臥位置
，再啟動鐵捲門下壓之方法加以殺害之目的，參酌陳燕明係因討
債而至被告住處，如被告確有以塑膠繩綑綁並殺害陳燕明，其涉
嫌最重，彌縫之舉，當在清除屍體及相關證據，亦無遺留該塑膠
繩於現場而自曝犯行之理，且被告與陳燕明並無深仇大恨，其將
陳燕明殺害，不僅無法卸免債務，且將使自己身陷訟累，所有住
處亦將成為兇宅，如何之難以於發現陳燕明屍體時，其雙手均經
塑膠繩綑綁，手腕關節處又有多條與手肘成縱向並異於膚色之疑
似綑痕，即遽認被告確有殺害陳燕明之犯行。亦皆已在理由內詳
加說明及指駁。上訴意旨對於原判決前揭之論斷，究有何違背經
驗法則或論理法則等違法情形，並未依據卷內資料為具體之指摘
，上訴意旨(一)、(三)，仍執前開陳詞，據以指摘原判決為違背法令
，係對於原判決已說明事項，持憑己見，而為不同之評價，且重
為事實之爭執，自非適法之第三審上訴理由。又依卷附第一審卷
第五十五頁編號16之照片顯示，陳燕明屍體後頸部除有二條長約
二至三公分之壓痕外，在該傷痕上方雖尚有壓痕一處，但依據證
人趙克蘭、許倬憲前開所述及法務部法醫研究所鑑定書記載，陳
燕明既係因前頸部受鐵捲門壓迫導致窒息死亡，其後頸部之壓痕
不排除係由該鐵捲門下壓致前頸部壓傷之力道及所穿外套衣領適
在該部位所致，該壓傷又非致死原因，則原判決就陳燕明屍體後
頸部前開二條壓痕上方之傷痕是否與被告本件被訴殺人犯行有關
，雖疏未審酌、說明，稍欠周延，但於判決結果顯然無影響，亦
非可執為上訴第三審之適法理由。其上訴違背法律上之程式，應
予駁回。
據上論結，應依刑事訴訟法第三百九十五條前段，判決如主文。
中    華    民    國  一○○  年    三    月  三十一  日
                      最高法院刑事第四庭
                          審判長法官  謝  俊  雄  
                                法官  陳  世  雄  
                                法官  魏  新  和  
                                法官  徐  文  亮  
                                法官  吳  信  銘  
本件正本證明與原本無異
                                      書  記  官  
中    華    民    國  一○○  年    四    月    七    日
                                                      Ｑ